【裁判字號】    96,訴,3187
【裁判日期】    970602
【裁判案由】    遷讓房屋等
【裁判全文】
臺灣臺中地方法院民事判決  96年度訴字第3187號
原      告  乙○○
訴訟代理人  盧兆民  律師
複代理人    戊○○
被      告  丙○○
            甲○○
            丁○○
當事人間遷讓房屋等事件，本院於97年4月16日言詞辯論終結，
判決如下：
    主    文
被告丙○○、甲○○應自門牌號碼台中縣龍井鄉○○街一四三巷
一０號、一二號房屋之一層含附圖二、三所示第一層暨花台增建
部分遷出，並將房屋返還原告。
被告丁○○應自門牌號碼台中縣龍井鄉○○街一四三巷八號、一
０號房屋含附圖一、二所示增建部分及一二號房屋之二、三、四
層含附圖三所示第二、三、四層暨陽台增建部分遷出，並將房屋
返還原告。
被告丙○○、甲○○應自民國九十六年十一月四日起至遷讓交還
門牌號碼台中縣龍井鄉○○街一四三巷一二號房屋之一層含附圖
三所示第一層暨花台增建部分之日止，按月給付原告新臺幣壹仟
參佰捌拾柒元。
被告丙○○、甲○○、丁○○應自民國九十六年十一月四日起至
遷讓交還門牌號碼台中縣龍井鄉○○街一四三巷一０號房屋之一
層含附圖二所示一層增建部分之日止，按月給付原告新臺幣玖佰
參拾伍元。
被告丁○○應自民國九十六年十一月四日起至遷讓交還門牌號碼
台中縣龍井鄉○○街一四三巷八號房屋含附圖一所示增建部分及
一０號、一二號房屋之二、三、四層含附圖二、三所示第二、三
、四層暨突出物、陽台增建部分之日止，按月給付原告新臺幣壹
萬壹仟捌佰肆拾捌元。
原告其餘之訴駁回。
訴訟費用由被告丙○○、甲○○、丁○○負擔百分之十；由被告
丙○○、甲○○、丁○○負擔百分之七，餘由被告丁○○負擔。
本判決原告勝訴部分於原告以新臺幣玖萬參仟元為被告丙○○、
甲○○供擔保、以新臺幣伍拾壹萬元為被告丁○○供擔保後，得
假執行。
原告其餘假執行之聲請駁回。
    事實及理由
壹、程序方面：
    按訴狀送達後，原告不得將原訴變更或追加他訴。但有下列
    各款情形之一者，不在此限：三擴張或減縮應受判決事項之
    聲明者，民事訴訟法第255條第1項第3款定有明文。本件原
    告起訴聲明第2、3項原求為判決：被告丙○○、甲○○應自
    民國（下同）96年6月18日起至遷讓返還門牌號碼台中縣龍
    井鄉○○街143巷8、10、12號房屋（以下簡稱系爭房屋）之
    日止，按月給付原告新台幣（下同）14,170元；被告丁○○
    應自起訴狀繕本送達之日起至遷讓返還房屋之日止，按月給
    付原告14,170元。於訴狀送達後，於97年5月19日言詞辯論
    時減縮其訴之聲明為：被告丙○○、甲○○、丁○○應自訴
    狀繕本送達之日起至遷讓返還房屋之日止，按月給付原告
    14,170元，核符合上開規定，應予准許。
貳、實體方面：
一、原告方面：
  (一)系爭房屋原為訴外人藍寶建設股份有限公司所有（以下簡稱
    藍寶建設公司），訴外人藍寶建設公司因積欠原告借款未清
    償，經原告聲請法院強制執行後，由原告於94年12月16日經
    鈞院拍定取得系爭房屋所有權。因訴外人藍寶建設公司之法
    定代理人即被告丁○○為原告配偶之兄弟，且原告之岳母即
    被告丁○○之母當時尚居住於系爭房屋內，故原告同意暫時
    讓被告丁○○陪同原告之岳母居住於系爭房屋，未令被告丁○○搬遷。詎95年間被告丁○○未得原告同意竟讓被告丙○○、甲○○搬進系爭房屋，原告對被告丙○○提起遷讓房屋
    之民事訴訟，經鈞院95年度訴字第2576號達成訴訟上之和解
    ，和解筆錄記載：「壹、原告應於民國96年2月28日前給付
    被告新臺幣參拾萬元，同時被告應將門牌號碼台中縣龍井鄉
    ○○街143巷8、10、12號四層樓房之三樓遷讓返還原告。貳
    、原告其餘請求拋棄。參、訴訟費用各自負擔。」。嗣原告
    於96年5月15日交付被告丙○○300,000元，並約定96年5月2
    2日前被告丙○○須依和解筆錄搬遷，惟被告丙○○未於96
    年5月22日搬遷，原告乃以和解筆錄為執行名義聲請鈞院強
    制執行，鈞院民事執行處於96年7月9日將系爭房屋之3樓點
    交予原告，惟被告丙○○、甲○○於法院點交前即將其私人
    物品，從系爭房屋3樓搬至1樓，因非執行名義效力所及，執
    行書記官亦莫可奈何，被告丙○○並書立承諾書表示願於96
    年7月30日前搬遷，但迄今仍未搬遷。原告因受被告丙○○
    、甲○○之行為，深感困擾，數度告知被告丁○○應妥善解
    決，且因原告岳母已去世，故原告以口頭告知被告丁○○終
    止系爭房屋之使用借貸關係，但被告丁○○均置之不理，亦
    未從系爭房屋遷出，爰再以本件起訴狀繕本之送達，對被告
    丁○○為終止使用借貸契約之意思表示。
  (二)被告丙○○於系爭房屋3樓點交予原告後，復與被告甲○○
    再無權占用系爭房屋，被告丁○○亦於原告終止兩造間使用
    借貸契約後，無權占用系爭房屋，而系爭房屋雖有3棟但均
    屬打通可自由通行，且通往2樓以上之樓梯亦在系爭房屋內
    ，換言之，被告3人在1樓內可自由到達系爭房屋之任何處所
    ，故原告依民法第767條前段規定，自得請求被告3人遷離系
    爭房屋全部。又被告無法律上原因占有系爭房屋受有占有使
    用之利益，致原告受有相當於租金之損害，系爭房屋8號現
    值為484,500元、10號現值為506,900元、12號現值為709,00
    0元，合計為1,700,400元，且系爭房屋位於東海大學對面理
    想國社區附近，出租予學生之出租率極高，極富出租價值，
    故原告受有每月14,170元之相當於租金之損害（0000000×0
    .1 ÷12＝14170）。爰依所有權及不當得利之法律關係提起
    本訴，並聲明求為判決：被告應自系爭房屋含如台中縣清水
    地政事務所建物測量成果圖所示增建部分遷出，並將房屋返
    還原告；被告應自起訴狀繕本送達日起至返還房屋之日止，
    按月給付原告14,170元；原告願供擔保聲請宣告假執行。
  (三)對被告抗辯之陳述：
  1.被告丙○○、甲○○辯稱就系爭房屋與原告之前手定有租賃
    契約云云，惟被告丙○○於原告對其提起之前訴訟中已經表
    示租賃契約是假的，即使租約為真正，該租約租期長達15年
    且未經公證，不得對抗原告；否認原告曾承諾代償被告丁○○積欠被告丙○○之債務2,000,000元。
  2.否認原告曾與被告丁○○口頭約定將系爭房屋供被告丁○○
    使用至原告出售房屋為止。
二、被告方面；
  (一)被告丙○○、甲○○自認占有使用系爭房屋10號、12號1樓
    部分，惟辯稱：被告丙○○與原告之前手就系爭房屋1樓全
    部定有租賃契約，租期自92年1月15日起至108年1月14日止
    ，且被告丁○○積欠被告丙○○債務，原告曾承諾其拍定取
    得系爭房屋後，願代償被告丁○○之欠款2,000,000元，但
    原告取得系爭房屋所有權後，沒有付錢給被告丙○○、甲○○，被告不願自系爭房屋遷出等語。並聲明求為判決：駁回
    原告之訴。
  (二)被告丁○○自認占有使用系爭房屋8號、10號1樓及8號、10
    號、12號之2樓以上部分，並辯稱：原告向法院拍定取得系
    爭房屋所有權後，曾與被告口頭約定將系爭房屋無償提供給
    被告丁○○使用，日後原告將系爭房屋出售，只要取回原告
    拍定之價金就可以，被告丁○○目前無工作、沒有地方住，
    也沒有資力支付損害金等語。並聲明求為判決：駁回原告之
    訴。
三、原告主張系爭房屋原為訴外人藍寶建設公司所有，經法院強
    制執行後，由原告於94年12月16日拍定取得系爭房屋所有權
    之事實，有原告提出之建物登記簿謄本並經本院依職權調取
    本院93年度執字第3988號案卷查核屬實，且為被告所不爭執
    ，堪信屬實。
四、原告主張被告等無權占用系爭房屋並受有利益至原告受損害
    ，應遷讓返還房屋及給付不當得利，被告等則以前詞辯置辯
    ，故本件兩造主要之爭執應在於被告是否有使用系爭房屋之
    合法權源及原告請求被告等遷讓返還系爭房屋並給付不當得
    利是否有理由。經查：
  (一)被告丙○○、甲○○辯稱與原告之前手就系爭房屋訂有租賃
    契約云云，固據其等於前案提出租賃契約書為證，惟被告丙○○於前案原告訴請其遷讓房屋事件中，已自承該租賃契約
    是假的，是因被告丁○○欠其2,000,000元，所以才簽租賃
    契約書等語，已據本院調閱95年度訴字第2576號卷宗查核屬
    實，又依本院93年度執字3988號返還借款強制執行事件，於
    93年9月29日查封系爭房屋時，被告丁○○以債務人藍寶建
    設公司法定代理人身份在場表示系爭房屋出租及藍寶建設公
    司嗣後陳報之租約，係將系爭房屋3、4層全部出租予訴外人
    林國珍，租賃期限為自85年2月1日起至無限期；系爭房屋之
    1層部分全部出租予訴外人簡美雲，租賃期限為自84年6月1
    日起至無限期，有查封筆錄及房屋租賃契約書影本附於上開
    執行卷內可稽，即查封當時，被告丙○○、甲○○並占有使
    用系爭房屋，且未據債務人藍寶建設公司陳報與被告丙○○
    之租賃契約予執行法院，參酌上情，被告丙○○於前案自承
    租賃契約是假的，應屬真正，被告丙○○、甲○○嗣於本件
    再予爭執就系爭房屋有租賃權云云，自無可採。退步而言，
    縱認被告丙○○於前案提出之房屋租賃契約為真正，惟該租
    賃契約係以系爭房屋1層為租賃標的，租賃期限自92年1月15
    日起至108年1月14日止，依民法第民法第425條第2項：未經
    公證之不動產租賃契約，其期限逾5年或未定期限者，不適
    用同法第1項之規定，該租賃契約期限已逾5年且未經公證，
    則租賃契約縱屬真正，亦無從據以對原告主張租賃權繼續存
    在，則被告丙○○、甲○○並無合法使用系爭房屋之權源而
    予占有使用，自屬無權占有。至被告丙○○、甲○○另辯稱
    原告曾承諾代償被告丁○○積欠被告丙○○之2,000,000元
    債務而未履行，故被告2人不願遷搬等語，已據原告所否認
    ，被告丙○○、甲○○復未能舉證證明兩造有此約定，所辯
    殊無可採，況兩造縱有此代償之約定，該代償義務之履行與
    否亦與被告丙○○、甲○○占用系爭房屋間無對待給付之關
    係，被告丙○○、甲○○仍不得據以為拒絕返還系爭房屋之
    理由。
  (二)被告丁○○辯稱兩造曾口頭約定由被告丁○○無償使用系爭
    房屋，至原告出售為止，惟亦為原告所否認，原告主張其取
    得系爭房屋後，因被告丁○○與原告岳母同住，而暫予同意
    被告丁○○使用系爭房屋，惟原告岳母已過世，且被告丁○○未經原告同意允許被告丙○○、甲○○占用系爭房屋，原
    告業以口頭對被告丁○○表示終止使用借貸契約，並再以本
    件起訴狀繕本之送達對被告丁○○為終止契約之意思表示。
    按借用人應於契約所定期限屆滿時，返還借用物；未定期限
    者，應於依借貸之目的使用完畢時返還之。但經過相當時期
    ，可推定借用人已使用完畢者，貸與人亦得為返還之請求；
    有左列各款情形之一者，貸與人得終止契約：二借用人違反
    約定或依物之性質而定之方法使用借用物，或未經貸與人同
    意允許第三人使用者。民法第470條第1項、民法第472條第2
    款定有明文。本件原告之岳母已亡故為被告丁○○所不爭執
    ，且被告丁○○因積欠被告丙○○債務，即未經原告同意允
    許被告丙○○、甲○○使用系爭房屋，已如前述，則原告依
    其使用借貸之目的已使用完畢及被告丁○○未經貸與人同意
    ，允許第三人使用系爭房屋之事實，對被告丁○○表示終止
    使用借貸契約，該意思表示已隨起訴狀繕本之送達而到達被
    告丁○○，兩造間之使用借貸契約自已終止，被告丁○○於
    使用借貸契約終止後而占用系爭房屋，亦為無權占用，可堪
    認定。
  (三)按所有人對於無權占有或侵奪其所有物者，得請求返還之。
    民法第767條前段定有明文。原告本於所有權，依民法第767
    條物上請求權規定，訴請被告遷讓係爭房屋，洵屬正當，惟
    查：被告丙○○、甲○○僅使用系爭房屋10號、12號之1層
    部分，被告丁○○則使用系爭房屋8號、10號之1層及8號、
    10號、12號之2層以上部分，此經本院履勘現場查明屬實，
    製有勘驗筆錄足憑，且為兩造所不爭執，原告雖主張系爭房
    屋內部互通，且樓梯在屋內，被告可自由到達系爭房屋各處
    ，並據以請求被告等應將系爭房屋全部遷讓返還原告，惟原
    告既未能證明被告丙○○、甲○○使用系爭房屋10號、12號
    之1層以外部分及被告丁○○亦使用系爭房屋12號之1層部分
    ，則原告訴請被告等將系爭房屋全部遷讓返還，就被告上述
    實際占有使用部分之請求，為有理由，應予准許，逾上述實
    際占有使用部分之請求，則尚乏依據，不應准許。
  (四)按無法律上之原因而受利益，致他人受損害者，應返還其利
    益。但依其利益之性質或其他情形不能返還者，應償還其價
    額，民法第179條前段、第181條後段分別定有明文。又無權
    佔有他人之不動產，可能獲得相當於租金之利益，為社會通
    常之觀念，最高法院著有61年台上字第1695號判例可資參照
    。至計算相當於租金之不當得利，依土地法第97條第1項規
    定，城市地方房屋之租金，以不超過土地及其建築物申報總
    價年息10%為限。又按土地法第97條第1項所謂年息10%為限
    ，乃指租金之最高限額而言，並非必須照申報價額10%計算
    之，且尚須斟酌房屋之位置、工商繁榮程度、使用人利用房
    屋之經濟價值、所受利益，彼等關係及社會感情等情事，以
    為決定（最高法院68年台上字第371號判例意旨參照）。系
    爭房屋位於台中縣龍井鄉○○街143巷，參照本院93年度執
    字第39688號卷內係爭房屋現值之鑑估報告書，系爭房屋面
    臨計劃道路、現有巷道，鄰近為住宅區，人口密度中、自然
    環境及發展潛力可等情及系爭房屋位於東海大學附近，可供
    出租予學生使用，生活環境尚租不錯之地區。原告主張以系
    爭房屋稅課稅現值為房屋申報總價，並按其年息10為計算被
    告使用系爭房屋相當於租金之不當得利標準，本院認依其工
    商繁榮程度，尚屬相當。被告丙○○、甲○○使用系爭房屋
    10號、12號之1層，被告丁○○使用系爭房屋8號、10號之1
    層及8號、10號、12號之2層以上部分，依原告提出之稅籍證
    明書所示：系爭房屋10號1層部分，其課稅現值為112,200元
    ；12號1層部分，其課稅現值為166,400元；8號1層及8號、
    10號、12號之2層以上部分合計課稅現值為1,421,800元。則
    原告得向被告丙○○、甲○○請求相當於租金之不當得利為
    每月2,322元【計算方式：（112200×0.1÷12）＋（166400
    ×0.1÷12）＝935＋1387＝2322（小數點以下4捨5入，以下
    同）】；得向被告丁○○請求相當於租金之不當得利為每月
    12,783元【計算方式：（112200×0.1÷12）＋（0000000×
    0.1÷12）＝935＋11848＝12783】，其中系爭房屋10號1層
    部分之相當於租金之不當得利每月935元部分，應由被告3人
    共同負擔。
五、從而，原告依所有權及不當得利之法律關係，請求被告丙○○、甲○○自系爭房屋10號、12號之1層部分；請求被告丁○○自系爭房屋8號房屋全部、10之1層及10號、12號之2層
    以上部分 (均含增建部分如附圖所示）之房屋遷出，並將房
    屋讓交還原告，暨自起訴狀繕本送達即96年11月4日起，均
    至遷讓交還房屋之日止，被告3人應按月給付原告935元；被
    告丙○○、甲○○應按月給付原告1,387元；被告丁○○應
    按月給付原告11,848元相當於租金之不當得利，為有理由，
    應予准許。逾上開請求部分，則無理由，應予駁回。
六、原告陳明願供擔保聲請宣告假執行，就其勝訴部分，核無不
    合，爰別酌定相當之擔保金額准許之。至原告敗訴部分，其
    假執行之聲請，亦失其依據，應併予駁回。
七、訴訟費用負擔及假執行之依據：民事訴訟法第79條、第390
    條第2項。
中    華    民    國    97    年    6     月    2     日
                  民事第一庭    法  官  陳文爵
正本係照原本作成。
如對本判決上訴，須於判決送達後20日內向本院提出上訴狀。
中    華    民    國    97    年    6     月    3     日
                                書記官  劉易柔


司法院資訊處製作；財團法人民間司法改革基金會備份。
